【裁判字號】    97,易,131
【裁判日期】    970625
【裁判案由】    侵占
【裁判全文】
臺灣雲林地方法院刑事判決               97年度易字第131號
公  訴  人  臺灣雲林地方法院檢察署檢察官
被      告  乙○○
選任辯護人  盧奇南律師
上列被告因侵占案件，經檢察官提起公訴（96年度偵緝字第117
號、96年度偵字第4651號），被告於準備程序進行中，就被訴事
實為有罪之陳述，本院合議庭裁定由受命法官獨任依簡式審判程
序審理，判決如下：
    主      文
乙○○共同意圖為自己不法之所有，而侵占對於業務上所持有之
物，處有期徒刑柒月，減為有期徒刑月又拾伍日，如易科罰金
，以銀元佰元即新臺幣玖佰元折算壹日。
    事      實
一、緣昭隆水電工程有限公司（下稱昭隆公司）於民國94年間承
    攬臺塑石化股份有限公司雲林縣麥寮鄉六輕廠區（下稱臺塑
    六輕）之「塑化公用三廠水處理區動力配線工程」，於承攬
    期間，昭隆公司施作工程均需向臺塑六輕麥寮烯烴資材中心
    （下稱資材中心）領取電纜材料，領取後則由昭隆公司負責
    保管該料物，依昭隆公司及臺塑六輕訂立之工程承攬書內容
    ，領料後如有毀損、滅失、缺料等情事，應由昭隆公司自行
    負責，且缺失之物料由臺塑六輕自應給付昭隆公司之工程款
    中予以扣款補償。乙○○係昭隆公司之工程車司機，受昭隆
    公司負責人甲○○之監督、指揮，負責駕駛工程車向資材中
    心領料，並將材料運送至昭隆公司設置於臺塑六輕廠內之堆
    置場及施工現場之堆置場堆存，為從事業務之人。詎乙○○
    意圖為自己不法之所有，基於侵占業務上持有之物之犯意聯
    絡，夥同全薪水電工程有限公司負責人丙○○（拘提中），
    利用乙○○前往資材中心領取材料之機會，於95年3 月30日
    某時，由丙○○僱用車牌號碼不詳之20噸吊車，與乙○○一
    同前往資材中心，由乙○○持臺塑六輕資材課簽發之領料單
    ，向不知情之倉管人員鍾展榮領取CV-150mm2x1C（約7,920M
    ，領料單編號為CABGE71） 、CV-200mm2x1C（約3,520M，領
    料單編號為CABGE75） 、CV-100mm2x1C（約6,790M，領料單
    編號為CABGE63） 之電纜線，合計總價值約新臺幣（下同）
    3,280,135 元，乙○○於領料單簽收欄上簽名後，即由丙○○指示不知情之吊車司機將電纜線吊至前開吊車上載走，而
    侵占入己，乙○○並於數日後自丙○○處獲得250,000 元之
    報酬。
二、案經甲○○訴由雲林縣警察局臺西分局報告臺灣雲林地方法
    院檢察署檢察官偵查起訴。
    理      由
一、上開犯罪事實，業據被告乙○○於檢察官訊問及本院審理中
    坦承不諱，核與同案被告丙○○之警詢及檢察官訊問供述、
    郭春吉、昭隆公司負責人甲○○、臺塑六輕監工陳志忠、臺
    塑六輕資材中心倉管人員鍾展榮、臺塑公司工務部麥寮工事
    處處長陳啟禎、昭隆公司僱用之泰國勞工尚農之陳述情節相
    符，並有領料單4 紙、公司及分公司基本資料查詢明細1 紙
    、工程承攬書1 份附卷可憑，堪認被告自白與事實相符，本
    案事證明確，被告乙○○犯行堪以認定，應依法論科。
二、論罪科刑的理由：
    (一)刑法於94年2月2日修正公布，並於被告行為後之95年7月1
      日施行。按行為後法律有變更者，適用行為時之法律，但
      行為後之法律有利於行為人者，適用最有利於行為人之法
      律，現行刑法第2條第1項定有明文。此條係規範行為後法
      律變更所生新舊法律比較適用之準據法，是刑法第2條第1
      項本身雖經修正，但無比較新舊法適用之問題，應一律適
      用裁判時之現行刑法第2條第1項之規定，為「從舊從輕」
      之比較，最高法院95年第8次刑事庭會議決議意旨可資參
      照。本件新舊法比較內容詳如附表所示。
    (二)被告乙○○擔任昭隆公司工程車司機，負責至資材中心領
      料後至堆置場堆存等工作，為從事業務之人，並其向資材
      中心領取之如事實欄一、所示之電纜線屬其業務上所持有
      之物，是核其所為，係犯刑法第336 條第2 項業務侵占罪
      。
    (三)被告與丙○○間就上開業務侵占之犯行，有犯意聯絡及行
      為分擔，應均論以共同正犯。
    (四)被告與丙○○利用不知情之吊車司機吊取並載走電纜線而
      予以侵占，均為間接正犯。
    (五)爰審酌被告並無前科，有臺灣高等法院被告前案紀錄表1
      份在卷可考，其身為昭隆公司工程車司機，負責領料及堆
      存事宜，竟因貪圖利益，夥同丙○○，利用持領料單至資
      材中心領料之機會，將領取之電纜線侵占入己，並分得
      250,000 元之酬勞，惟犯後坦白承認，態度尚稱良好等犯
      罪之動機、目的、手段等一切情狀，量處如主文所示之刑
      。
    (六)又被告犯行於96年4 月24日前，合於減刑之條件，應依中
      華民國96年罪犯減刑條例第2 條第1 項第3 款、第7 條、
      第9 條，於裁判時均諭知其宣告刑及按上開量處之宣告刑
      減得之刑，並諭知易科罰金之標準。
三、據上論斷，依刑事訴訟法第273條之1第1項、第299條第1項
    前段，刑法第2條第1項前段、第336條第2項、修正前刑法第
    第28條、第41條第1 項前段，中華民國96年罪犯減刑條例第
    2 條第1 項第3 款、第7 條、第9 條，修正前罰金罰鍰提高
    標準條例第2 條，刑法施行法第1條之1，判決如主文。
本案經檢察官蕭如娟到庭執行職務
中    華    民    國    97    年    6     月    25    日
                  刑事第三庭  法  官  李貞瑩
以上正本證明與原本無異。
如不服本判決，應於判決送達後10日內，向本院提出上訴狀。（
須附繕本）
                              書記官  金雅芳
中    華    民    國    97    年    6     月    25    日
附錄本案論罪科刑法條全文
中華民國刑法第336條（公務公益侵占罪、業務侵占罪）
對於公務上或因公益所持有之物，犯前條第 1 項之罪者，處 1
年以上 7 年以下有期徒刑，得併科 5 千元以下罰金。
對於業務上所持有之物，犯前條第 1 項之罪者，處 6 月以上
5 年以下有期徒刑，得併科 3 千元以下罰金。
前二項之未遂犯罰之。
附表
┌────────┬────────┬────────┬────────┐
│法        條    │修正前規定      │修正後規定      │新舊法之適用    │
├────────┼────────┼────────┼────────┤
│刑法第336 條第2 │刑法第33條第5款 │刑法第33條第5款 │(一)適用舊法。    │
│項法定本刑關於罰│規定：「罰金：1 │規定：「罰金：新│(二)本件被告所犯刑│
│金刑最低額部分：│元以上。」      │台幣1,000元以上 │  法第336 條第2 │
│刑法第33條第5 款│                │，以百元計算之。│  項之詐欺取財罪│
│                │                │」              │  ，為刑法分則編│
│                │                │                │  未修正之條文而│
│                │                │                │  定有罰金刑（銀│
│                │                │                │  元3,000 元以下│
│                │                │                │  ）者，其法定刑│
│                │                │                │  罰金最低額部分│
│                │                │                │  ，經比較新舊法│
│                │                │                │  結果，修正後刑│
│                │                │                │  法第33條第5款 │
│                │                │                │  所定罰金最低額│
│                │                │                │  較舊法所定罰金│
│                │                │                │  最低額為重，自│
│                │                │                │  以修正前刑法較│
│                │                │                │  有利於被告。  │
├────────┼────────┼────────┼────────┤
│刑法第336 條第2 │1.罰金罰鍰提高標│刑法施行法第1 條│查刑法第336 條第│
│項法定本刑關於罰│  準條例第1 條前│之1 規定：「中華│2 項規定自72年6 │
│金刑貨幣單位部分│  段規定：「依法│民國94年1 月7 日│月26日迄今未修正│
│                │  律應處罰金、罰│刑法修正施行後，│，其罰金之法定刑│
│                │  鍰者，就其原定│刑法分則編所定罰│為「3,000 元」（│
│                │  數額得提高為2 │金之貨幣單位為新│貨幣單位為「銀元│
│                │  倍至10倍。」  │台幣。94年1 月7 │」），依罰金罰鍰│
│                │2.現行法規所定貨│日刑法修正時，刑│提高標準條例第1 │
│                │  幣單位折算新台│法分則編未修正之│條前段規定罰金刑│
│                │  幣條例第2條規 │條文定有罰金者，│提高10倍，再依現│
│                │  定：「現行法規│自94年1 月7 日刑│行法規所定貨幣單│
│                │  所定金額之貨幣│法修正施行後，就│位折算新台幣條例│
│                │  單位為圓、銀元│其所定數額提高為│規定折算，即為「│
│                │  或元者，以新台│30倍。但72年6 月│新台幣90,000元」│
│                │  幣元之3倍折算 │26日至94年1 月7 │。又於刑法施行法│
│                │  之。」        │日新增或修正之條│第1 條之1 施行日│
│                │                │文，就其所定數額│（即95年7 月1 日│
│                │                │提高為3 倍。」  │）後，刑法分則所│
│                │                │                │定罰金之貨幣單位│
│                │                │                │改為「新台幣」，│
│                │                │                │就其所定數額提高│
│                │                │                │30倍，罰金額度亦│
│                │                │                │為「新台幣90,000│
│                │                │                │元」，是刑法施行│
│                │                │                │法第1 條之1 施行│
│                │                │                │後，罰金刑貨幣單│
│                │                │                │位雖有「新臺幣」│
│                │                │                │之更易，惟適用結│
│                │                │                │果之罰金額度則無│
│                │                │                │二致，就罰金法定│
│                │                │                │刑提高之「刑罰權│
│                │                │                │規範內容」並無利│
│                │                │                │或不利之變更，另│
│                │                │                │揆諸刑法施行法第│
│                │                │                │1條 之1 之立法說│
│                │                │                │明，該條文第2 項│
│                │                │                │係「考量新修正之│
│                │                │                │刑法施行後，不再│
│                │                │                │適用『現行法規所│
│                │                │                │定貨幣單位折算新│
│                │                │                │台幣條例』，為使│
│                │                │                │罰金數額趨於一致│
│                │                │                │，避免衍生新舊法│
│                │                │                │比較適用問題，以│
│                │                │                │緩和實務適用法律│
│                │                │                │之衝擊之前提下，│
│                │                │                │規定第二項如上」│
│                │                │                │，顯見刑法施行法│
│                │                │                │第1 條之第2 項增│
│                │                │                │訂後，自無再與「│
│                │                │                │現行法規所定貨幣│
│                │                │                │單位折算新台幣條│
│                │                │                │例」、「罰金罰鍰│
│                │                │                │提高標準條例」比│
│                │                │                │較新舊法適用之必│
│                │                │                │要（參照最高法院│
│                │                │                │96年度台上字第  │
│                │                │                │1464號判決）。  │
├────────┼────────┼────────┼────────┤
│刑法第28條      │二人以上共同實施│二人以上共同實行│(一)適用舊法。    │
│共同正犯        │犯罪之行為者，皆│犯罪之行為者，皆│(二)被告與丙○○共│
│                │為正犯。        │為共犯。        │同為業務侵占犯行│
│                │                │                │，既屬實行犯罪行│
│                │                │                │為之正犯，則適用│
│                │                │                │修正施行前之刑法│
│                │                │                │第28條規定論擬，│
│                │                │                │並無不利於被告。│
│                │                │                │因此，應依刑法第│
│                │                │                │2 條第1 項前段規│
│                │                │                │定，依修正前刑法│
│                │                │                │第28條規定，論以│
│                │                │                │共同正犯。      │
├────────┼────────┼────────┼────────┤
│刑法第41條第1 項│刑法第41條第1 項│刑法第41條第1 項│(一)適用舊法。    │
│前段易科罰金部分│前段規定：「犯最│前段規定：「犯最│(二)本件被告行為時│
│                │重本刑為5 年以下│重本刑為5 年以下│之易科罰金折算標│
│                │有期徒刑以下之刑│有期徒刑以下之刑│準，應以銀元100 │
│                │之罪，而受6 個月│之罪，而受6 個月│元至300 元折算為│
│                │以下有期徒刑或拘│以下有期徒刑或拘│1 日，經依現行法│
│                │役之宣告，因身體│役之宣告者，得以│規所定貨幣單位折│
│                │、教育、職業、家│新台幣1 千元、2 │算新台幣條例第2 │
│                │庭之關係或其他正│千元或3 千元折算│條規定換算為新台│
│                │當事由，執行顯有│一日，易科罰金。│幣後，應以新台幣│
│                │困難者，得以1 元│」              │300 元至900 元折│
│                │以上3 元以下折算│                │算為1 日，修正後│
│                │1日 ，易科罰金。│                │則以新台幣1,000 │
│                │」罰金罰鍰提高標│                │元、2,000 元3,0 │
│                │準條例第2 條（已│                │00元折算1 日，修│
│                │刪除）規定：「依│                │正後刑法第41條第│
│                │刑法第41條易科罰│                │1 項前段規定，並│
│                │金或第42條第2 項│                │非較有利於被告，│
│                │易服勞役者，均就│                │依刑法第2 條第1 │
│                │其原定數額提高為│                │項前段規定，適用│
│                │100 倍折算1日 ；│                │行為時法律即修正│
│                │法律所定罰金數額│                │前刑法第41條第1 │
│                │未依本條例提高倍│                │項前段及罰金罰鍰│
│                │數，或其處罰法條│                │提高標準條例第2 │
│                │無罰金刑之規定者│                │條規定，定其易科│
│                │，亦同。」      │                │罰金之折算標準。│
└────────┴────────┴────────┴────────┘


司法院資訊處製作；財團法人民間司法改革基金會備份。
